臺灣高等法院民事判決　　　　　　　　 95年度重上字第510號
上　訴　人　甲○○
　　　　　　丙○○
共　　　同
訴訟代理人　郭鑫生律師
被 上訴 人　丁○○
訴訟代理人　李秋銘律師
　　　　　　黃金亮律師
被 上訴 人　乙○○○
上列當事人間撤銷買賣契約等事件，上訴人對於中華民國95年7
月12日臺灣宜蘭地方法院94年度羅訴字第3號第一審判決提起上
訴，本院於95年12月26日言詞辯論終結，判決如下：
    主  文
原判決廢棄，發回臺灣宜蘭地方法院。
    理  由
一按第一審之訴訟程序有重大之瑕疵者，第二審法院得廢棄原判
  決，而將該事件發回原法院。但以因維持審級制度認為必要時
  為限。又判決法院之組織不合法者，其判決當然為違背法令，
  民事訴訟法第451條第1項、第469條第1款定有明文。
二本件被上訴人丁○○於原審曾以：其所有坐落宜蘭縣蘇澳鎮○
  ○段1506、1507地號土地（下稱系爭2筆土地）為上訴人無權
  占用為由，依民法第767條規定，請求甲○○自地上房屋遷出
  ，並請求上訴人丙○○將地上房屋坐落土地部分拆除，返還該
  部分土地之訴。上訴人於該訴訟程序中以被上訴人為被告提起
  反訴，主張：系爭2筆土地連同同地段1430、1431、1502、
  1503、1504、1505共8筆土地（下稱系爭8筆土地）均係楊許娥
  所購買，而以乙○○○之名義登記，原約定嗣後由訴外人楊登
  陽、楊登裕、楊金正及上訴人丙○○平分，嗣於77年9月17日
  又訂立「家產分析協議書」（下稱系爭協議書），改由丙○○
  之家人分得系爭8筆土地，故該等土地應為丙○○之家人所有
  。詎楊許娥於88年5月6日過世後，被上訴人乙○○○即於同年
  10月2日以系爭8筆土地向銀行抵押借款，並故意不還欠款，而
  由銀行拍賣該等土地。又甲○○為系爭2筆土地上房屋之承租
  人，依土地法第104條規定，就系爭8筆土地之買賣有以同樣條
  件購買之優先權，惟未獲被上訴人通知，是被上訴人所為上開
  土地之買賣行為有違民法第184條規定，上訴人自得依民法第
  244條規定，請求撤銷被上訴人間93年5月12日就系爭8筆土地
  所為之買賣行為，並請求塗銷該土地所有權移轉登記。
三原審羅東簡易庭於94年3月31日以反訴標的之法律關係與本訴
  之標的及反訴原告對於本訴之防禦方法均屬不相牽連為由，認
  上訴人之反訴為不合法，以裁定駁回上訴人之反訴。經上訴人
  提起抗告，本院以94年度抗字第1865號裁定廢棄原裁定後，因
  拆屋還地之本訴已經判決，上訴人之反訴無從依附，原審乃原
  另分94年度羅簡字第171號審理，嗣承辦法官以誤分為由，於
  94年10月20日簽准改分為通常事件程序，即94年度羅訴字第3
  號，此即本件訴訟之原審案號（原審3號卷卷面第2頁、同卷第
  5頁），原審即應適用通常訴訟程序以民事庭名義進行之，乃
  原審仍以羅東簡易庭名義進行審理，並為言詞辯論及判決，自
  屬組織不合法。至民事訴訟法第427條第5項「第二項之訴訟，
  案情繁雜或其訴訟標的金額或價額逾第一項所定額數十倍以上
  者，法院得依當事人聲請，以裁定改用通常訴訟程序，並由原
  法官繼續審理」之規定，係指同條第2項之訴訟。本件非屬該
  條第2項之訴訟，自無該條「並由原法官繼續審理」規定之適
  用。此外，本件非屬簡易訴訟程序事件而誤分簡易訴訟程序之
  案號「羅簡」字（原審3號卷第5頁），縱原審內部有誤分簡字
  仍由簡易庭法官繼續審理之內規，原法官或接任之法官亦應以
  民事庭名義為之，而非以簡易庭名義為之，但觀原審自94年10
  月20日簽請改分通常程序後之言詞辯論期日乃至判決（原審3
  號卷第42、62、113、147、174、206頁），均以羅東簡易庭名
  義為之，仍屬組織不合法。
四綜上所述，原審判決法院之組織不合法，原法院所踐行之訴訟
  程序即有重大瑕疵，上訴人復不同意由本院為裁判（上訴人之
  聲明為「請求廢棄原判決，發回宜蘭地方法院」（本院卷第73
  頁），本件無民事訴訟法第451條第2項「自為判決」規定之適
  用，從而，上訴人執此指摘原判決不當，求予廢棄，將本事件
  發回原審法院更為裁判，以維審級之利益，自屬有理由。為維
  護當事人之審級利益，爰將原判決廢棄，發回臺灣宜蘭地方法
  院重行審理。
據上論結，本件上訴為有理由，依民事訴訟法第451條第1項、第
463條、第385條第1項後段，判決如主文。
中　　華　　民　　國　　96　　年　　1 　　月　　9 　　日
                    民事第十六庭
                        審判長法　官  沈方維
　　　　　　　　　  　　　　　法　官  張競文
　　　　　　　　　　　　  　　法　官  湯美玉
正本係照原本作成。
上訴人不得上訴。
被上訴人如不服本判決，應於收受送達後20日內向本院提出上訴
書狀，其未表明上訴理由者，應於提出上訴後20日內向本院補提
理由書狀（均須按他造當事人之人數附繕本）上訴時應提出委任
律師或具有律師資格之人之委任狀；委任有律師資格者，另應附
具律師資格證書及釋明委任人與受任人有民事訴訟法第466條之1
第1項但書或第2項（詳附註）所定關係之釋明文書影本。
中　　華　　民　　國　　96　　年　　1 　　月　　9 　　日
　　　　　　　　　　　　　　　書記官  賴淑真
附註：
民事訴訟法第466條之1（第1項、第2項）：
對於第二審判決上訴，上訴人應委任律師為訴訟代理人。但上訴
人或其他法定代理人具有律師資格者，不在此限。
上訴人之配偶、三親等內之血親、二親等內之姻親，或上訴人為
法人、中央或地方機關時，其所屬專任人員具有律師資格並經法
院認為適當者，亦得為第三審訴訟代理人。
